臺灣高等法院刑事判決
111年度上訴字第3781號
上  訴  人  臺灣臺北地方檢察署檢察官
被      告  鄭奕滋


上列上訴人因被告詐欺等案件，不服臺灣臺北地方法院111年度
訴字第344號，中華民國111年8月10日第一審判決（起訴案號：
臺灣臺北地方檢察署110年度偵字第34356號），提起上訴，本院
判決如下：
    主  文
上訴駁回。
    理  由
一、公訴意旨略以：被告鄭奕滋於民國110年6月間受友人鍾瑞鸞
    委託，提供帳戶並幫忙鍾瑞鸞之友人購買比特幣，被告因而
    提供其所申辦之華南銀行帳戶（帳號詳卷，下稱本案帳戶）
    供鍾瑞鸞提供與不明第三人匯款，再依指示提領帳戶內款項
    購買比特幣，與上開其他所屬之集團成員共同基於三人以上
    詐欺取財、參與犯罪組織及洗錢之犯意聯絡，由被告提供本
    案帳戶做為詐騙款項匯款之帳戶，再由姓名、年籍不詳之詐
    騙集團成員於110年5月間，以FACEBOOK（下稱臉書）上暱稱
    「Amazonprimedelivery」之人，向告訴人王旭佯稱委託其
    代收國際包裹，致告訴人誤信為真，依該詐欺集團成員指示
    ，先後於如附表編號1至6所示時間，各匯款如附表編號1至6
    所示金額，共計新臺幣（下同）69萬4,505元至本案帳戶，
    被告即依鍾瑞鸞之指示，自該帳戶內提領現金後，在虛貨幣
    交易平台ACE購買比特幣，以此方式掩飾特定犯罪所得之本
    質、來源及去向。因認被告涉犯刑法第339條之4第1項第2款
    之三人以上共同詐欺取財及洗錢防制法第14條第1項之一般
    洗錢等罪嫌。
二、證據能力之說明：
    按刑事訴訟法基於證據裁判主義及嚴格證明法則，明定得以
    作為認定犯罪事實存否之依據者，以有證據能力之證據為限
    。而「傳聞排除法則」中所謂被告以外之人於審判外之陳述
    無證據能力，係針對證據目的在於證明犯罪事實爭點（issu
    e on fact）之證據資格而言，若證據之目的僅係作為「彈
    劾證據憑信性或證明力」之用（issue on credibility），
    旨在減損待證事實之成立或質疑被告或證人陳述之憑信性者
    ，其目的並非直接作為證明犯罪事實成立存否之證據，則無
    傳聞排除法則之適用，此即英美法概念所稱「彈劾證據」（
    impeachment evidence），日本刑事訴訟法第328 條亦已就
    此項「彈劾證據」予以明文規定，基於刑事訴訟發現真實及
    公平正義之功能，於我國刑事訴訟上亦應有其適用。故於審
    判期日證人所為陳述與審判外之陳述相異時，仍可提出該證
    人先前所為自我矛盾之陳述，用來減低其在審判時證言之證
    明力，此種作為彈劾證據使用之傳聞證據，因非用於認定犯
    罪事實之基礎，不受傳聞法則之拘束。因此，被告以外之人
    於審判外之言詞或書面陳述，雖不得以之直接作為證明犯罪
    事實存否之證據，但非不得以之作為彈劾證據，用來爭執或
    減損被告、證人或鑑定人陳述之證明力，最高法院98年度台
    上字第2079號、第2896號、第4029號判決參照。本件以下所
    引有關上揭被告以外之人於審判外之言詞及書面陳述，均非
    直接證明犯罪事實存否之證據，依前開判決意旨，皆不受證
    據能力規定及傳聞法則之限制。
三、按犯罪事實應依證據認定之，無證據不得認定犯罪事實，刑
    事訴訟法第154條第2項定有明文。又認定犯罪事實所憑之證
    據，雖不以直接證據為限，間接證據亦包括在內，然而無論
    直接或間接證據，其為訴訟上之證明，須於通常一般之人均
    不致有所懷疑，而得確信其為真實之程度者，始得據為有罪
    之認定，倘其證明尚未達到此一程度，而有合理之懷疑存在
    時，事實審法院在心證上無從為有罪之確信，自應為無罪之
    判決，最高法院76年台上字第4986號判例意旨參照。刑事訴
    訟法第161條第1項規定：檢察官就被告犯罪事實，應負舉證
    責任，並指出證明之方法；因此，檢察官對於起訴之犯罪事
    實，應負提出證據及說服之實質舉證責任；倘其所提出之證
    據，不足為被告有罪之積極證明，或其指出證明之方法，無
    從說服法院以形成被告有罪之心證，基於無罪推定之原則，
    自應為被告無罪判決之諭知，最高法院92年台上字第128號
    判例意旨參照。
四、檢察官認被告鄭奕滋涉犯上開罪嫌，係以：被告於偵查中之
    供述、告訴人王旭於警詢中之指述、被告之本案帳戶交易明
    細及告訴人提供之通訊軟體對話紀錄截圖等為其主要論據。
    訊據被告固不否認有提供本案帳戶予鍾瑞鸞，並依指示購買
    比特幣，惟堅詞否認有何三人以上共同詐欺取財及一般洗錢
    等犯行，辯稱：「鍾瑞鸞說她的外國朋友的朋友在做外匯，
    要匯錢給她，請她幫忙買比特幣，但鍾瑞鸞不會買，就叫我
    幫她買，我跟鍾瑞鸞是20幾年的好朋友，我才會幫她買，我
    做這件事沒有獲得任何報酬或好處，本案帳戶我自己還在使
    用，不可能給詐欺集團用，洵無三人以上共同詐欺取財、洗
    錢犯行。」等語。經查：
　㈠被告受鍾瑞鸞委託，幫忙鍾瑞鸞之友人購買比特幣，被告應
    允後，於110年6月7日將其所申辦之本案帳戶存摺封面提供
    予鍾瑞鸞，供鍾瑞鸞友人匯款之用；又真實姓名、年籍不詳
    之某詐騙集團成員於110年5月間，以臉書上暱稱「Frank Jo
    hn」、「Amazonprimedelivery」等人，向告訴人佯稱：請
    其代收國際包裹云云，致告訴人誤信為真，並依指示於附表
    所示時間，匯款如附表所示金額至本案帳戶；其後被告依鍾
    瑞鸞指示提領匯入之款項購買比特幣，再將之轉入鍾瑞鸞友
    人所指定之比特幣電子錢包內等情，業據被告於偵查、原審
    及本院審理時供承屬實（見偵卷第119、120頁、原審卷第30
    、31頁、本院卷第54至61頁），並經告訴人王旭於警詢中證
    述明確，且經證人鍾瑞鸞於原審審理時證述在卷（見偵卷第
    21至25頁、原審卷第91、92頁），復有告訴人提出之通訊軟
    體對話紀錄截圖、本案帳戶開戶資料及交易明細、被告與鍾
    瑞鸞間之通訊軟體LINE（下稱LINE）對話紀錄截圖在卷可稽
    （見偵卷第57至87、91至100頁；原審卷第41至69頁），足
    信為真實。
  ㈡被告固提供本案帳戶供匯款並代鍾瑞鸞購買比特幣後，將之
    轉入指定之比特幣電子錢包，惟以前詞置辯，否認參與本案
    詐騙集團以從事詐欺、洗錢犯行。然：
　1.證人鍾瑞鸞於原審審理時結證稱：「我跟被告認識很久了，
    大概10多年了。我有一位網路上認識的外國朋友Smith，當
    時Smith說他有一個外國朋友要跟一個臺灣人投資做生意，
    因為對方不懂比特幣，對方希望找臺灣的朋友可以幫她購買
    比特幣後轉給Smith，再由Smith轉給他的那位外國朋友。因
    為我不會購買比特幣，所以我曾拒絕Smith，但Smith一直說
    他們是正常交易，不會讓我犯法，Smith一直拜託我，我沒
    有懷疑他們是詐騙集團，我就想到被告會購買比特幣，我就
    請被告幫忙提供帳戶，並購買比特幣後轉給Smith。後來我
    把被告的本案帳戶傳給Smith，本來只答應購買一次而已，
    結果沒想到對方陸續匯了很多錢進來。之後我們才知道被利
    用，本來Smith沒有說王旭(告訴人)的名字，是出事以後我
    問Smith，Smith才提到是幫王旭購買比特幣。」等語（見原
    審卷第91至94頁），並有被告與鍾瑞鸞間之LINE對話紀錄截
    圖存卷可憑（見原審卷第41至69頁），經核與被告所辯情節
    相符。衡諸被告與鍾瑞鸞係識20多年之朋友，此經被告、鍾
    瑞鸞供述在卷（見原審卷第31、93頁、本院卷第61頁），其
    等有相當情誼，被告應鍾瑞鸞之要求，提供本案帳戶以供其
    友人匯入款項，並代為購買比特幣後，復將之轉入指定之比
    特幣電子錢包，經核與目前詐欺集團常用手法，即將個人金
    融機構帳戶提款卡、密碼交付予真實姓名年籍不詳之人使用
    之共同詐騙或幫助詐欺之情形不同。實難據此即認被告主觀
    上具有共同詐欺取財之故意，亦無從認定被告對於本案帳戶
    內之款項可能涉及不法抑或洗錢防制法之特定犯罪已有認識
    ，而具有洗錢之犯意。
　2.又觀之卷附諸本案帳戶之交易明細，自110年4月1日至110年
    6月25日止，有密集交易紀錄，顯見扣除如附表編號1至6等6
    筆告訴人匯入之款項外，該帳戶仍頻繁使用，亦與一般預見
    其對於自己之金融帳戶可能供作不法使用而難以控制用途者
    ，多避免以該帳戶進行個人之金融活動之情形有別。
　3.質之被告否認其提供本案帳戶，並幫忙鍾瑞鸞購買比特幣，
    因此獲取利益，強調其一毛錢都沒有收(見本院卷第61頁)；
　　檢察官亦未提出任何證據證明被告提供本案帳戶及提領本案
    帳戶內匯入之款項購買比特幣，因而獲得任何利益。參諸被
    告於本院審理時陳稱其係國中畢業，做業務維生等語(見本
    院卷第61頁)，有相當社會經驗，應知目前詐欺集團猖獗，
    其於本案前並無刑事犯罪紀錄(見卷附本院被告前案紀錄表)
    ，豈會干冒帳戶遭凍結，並受重刑之風險，卻為無利可圖之
    事？要難僅憑上情，遽論被告知悉或可預見匯入本案帳戶內
    之各筆款項，即是詐欺集團成員詐欺犯罪所得款項。益見被
    告辯稱其因信任多年友人鍾瑞鸞，方出借本案帳戶以供鍾瑞
    鸞之外國友人匯款，並代為購買比特幣，被告事先不知本案
    帳戶匯入之本案款項係屬詐欺贓款等語，並非全然無據，可
    以採信。
　4.檢察官雖主張鍾瑞鸞有吸金前科(見原審卷附鍾瑞鸞之本院
    被告前案紀錄表及臺灣花蓮地方檢察署108年度偵字第3438
    號、5070號及109年度偵字第2611號、2612號起訴書，原審
    卷第107至119頁)，被告對於鍾瑞鸞要求協助購買比特幣乙
    事應有所警覺等語；然被告固為鍾瑞鸞多年友人，亦不必然
    知悉鍾瑞鸞有吸金前科，被告於原審審理時亦供稱其於111
    年2月始知悉鍾瑞鸞有銀行法前科（見原審卷第102頁）；況
    然該案鍾瑞鸞所涉係銀行法第125條第1項前段之非法經營銀
    行業務罪嫌，與本件詐欺案件情節不同。是尚難以鍾瑞鸞上
    開前案紀錄，而遽為不利被告之認定，檢察官此部分之主張
    ，自屬無據。
五、綜上所述，本件依檢察官提出之證據，僅能證明被告提供之
    本案帳戶遭詐騙集團用於詐騙告訴人匯入款項，及被告有提
    領該款項購買比特幣等情，然尚不足認定被告主觀上有與詐
    欺集團成員共同詐欺取財、洗錢之故意，此外，又無其他證
    據足資證明被告有何檢察官所指前開犯行，即不能證明被告
    犯罪，應為被告無罪之諭知。
六、原審同此認定，諭知被告無罪，核無不合。檢察官上訴意旨
    略以：「被告有買賣比特幣經驗而常在該交易市場進出，應
    知或耳聞有詐欺情事或有詐欺集團利用該市場作為洗錢管道
    之情事，對於他人要求協助購買比特幣之事，而較一般人更
    加提高警覺，然被告於本案中竟僅聽憑證人鍾瑞鑾之片面說
    詞，即任意出借其上開帳戶資料供不詳人士匯款，該匯款人
    即被害人與證人鍾瑞鑾所述國外友人身分明顯不同，被告竟
    未加查證究竟係代何人購買比特幣，擅自聽從指示直接將匯
    入款項迅速轉為比特幣，再迅速匯至指定外國帳戶，以致無
    從追查贓款下落。再被告提供之對話紀錄顯示其與證人鍾瑞
    鑾對於多次匯款金額來源與原因均未曾提出質疑，被告卻屢
    次配合轉匯比特幣，且主觀認知其共犯至少有鍾女、Smith
　　、王旭或外國網友之聯絡對話內容，無法提出其與被告於案
    發期間之通聯紀錄，其證述多有保留，不可貿然盡信。足徵
    被告主觀上有對其帳戶可能遭受詐欺期團濫用於不法洗錢有
    所預見而不違背其本意。又依被告之帳戶明細所示，王旭匯
    入至被告上開帳戶後，被告並非每筆如數轉匯出去，表示匯
    入與匯出差額仍留在被告帳戶內，此部分差額可否列為被告
    之不法獲利？或基於其與友人之請託，更有其他親手交付之
    現金之利益？原審為究明此情，理當盡力調查被告與證人鍾
    瑞鑾之全部帳戶交易明細比對再加以交互詰問，始能得知一
    二，原審恐有未盡調查能事之虞，爰依法提起上訴，請將原
    判決撤銷。」等語為由，指摘原判決不當。然查：本件原審
    已詳敘其證據方法與待證事實之關係，及何以認定被告雖有
    提供其上開帳戶供證人鍾瑞鑾使用，但被告對於證人鍾瑞鑾
    是因為詐欺集團利用於洗錢等情，並不知情，且被告提供之
    上開帳戶交易明細，非僅供提供證人鍾瑞鑾之朋友匯入款項
    之用，尚有被告其他款項之支出及存入之情形，業如前述，
    被告主觀上相信證人鍾瑞鑾因不會買賣比特幣，且該交易需
    有特定銀行帳號而供證人鍾瑞鑾使用，並無法查知證人鍾瑞
    鑾是否不法情事，誠難認被告係基於洗錢、三人以上共同詐
    欺取財之主觀犯意而為之。檢察官所舉之前揭證據，尚無法
    證明被告有上開洗錢、三人以上共同詐欺取財之犯行。檢察
    官未提新事證上訴，為無理由，應予駁回。
據上論斷，應依刑事訴訟法第368條，判決如主文。
本案經檢察官林鋐鎰提起公訴，檢察官邱曉華上訴，檢察官廖先
志到庭執行職務。
中　　華　　民　　國　　111 　年　　11　　月　　30　　日
                  刑事第十七庭  審判長法　官  鄭水銓
                                      法　官  姜麗君
                                      法　官  黃雅芬
以上正本證明與原本無異。
檢察官如不服本判決，應於收受送達後20日內向本院提出上訴書
狀，惟須受刑事妥速審判法第9條限制。其未敘述上訴之理由者
，並得於提起上訴後20日內向本院補提理由書(均須按他造當事
人之人數附繕本)「切勿逕送上級法院」。
刑事妥速審判法第9條：
除前條情形外，第二審法院維持第一審所為無罪判決，提起上訴
之理由，以下列事項為限：
一、判決所適用之法令牴觸憲法。
二、判決違背司法院解釋。
三、判決違背判例。
刑事訴訟法第377條至第379條、第393條第1款之規定，於前項案
件之審理，不適用之。
                                      書記官  鄭雅云
中　　華　　民　　國　　111 　年　　11　　月　　30　　日
附表：
編號 時間(民國)  金額（新臺幣）  1 110年6月7日15時20分許 13萬8,800元  2 110年6月8日13時54分許 11萬940元  3 110年6月15日14時2分許 16萬6,110元  4 110年6月17日14時46分許 11萬1,130元  5 110年6月19日1時46分許 8萬3,547元  6 110年6月21日17時58分許 8萬3,978元        總   計 69萬4,505